臺灣高雄地方法院刑事判決　　　　　　110年度重訴緝字第3號
公　訴　人　臺灣高雄地方檢察署檢察官
被　　　告　藍竣國



義務辯護人　吳武軒律師
上列被告因擄人勒贖等案件，經檢察官提起公訴（109 年度偵字
第6681號、第6839號）及移送併辦（109年度偵字第18575號），
本院判決如下：
    主  文
藍竣國幫助犯私行拘禁罪，累犯，處有期徒刑陸月，如易科罰金
，以新臺幣壹仟元折算壹日。
    事  實
一、藍竣國於民國109年2月29日前某日，經趙恭輝告知李鴻榮積
    欠李垣儒（綽號「肉粽」）債務且避不見面，趙恭輝並商請
    藍竣國設法誘騙李鴻榮出面，俾利李垣儒、趙恭輝等人向李
    鴻榮催討所積欠之款項。藍竣國明知李鴻榮與李垣儒間有債
    務糾紛，李垣儒無法循正常管道與李鴻榮取得聯繫及催討欠
    款，而已預見其如誘使李鴻儒於未加防範之情形下單獨與李
    垣儒、趙恭輝等人見面，李垣儒等人可能以非法剝奪李鴻榮
    行動自由及使人行無義務之事之方式向李鴻榮催討債務，藍
    竣國竟仍基於幫助妨害自由之不確定故意，於109年2月29日
    凌晨零時許，撥打電話予李鴻榮，假稱其毒癮發作亟需施用
    毒品，請李鴻榮提供毒品救急，經李鴻榮表示其人在恆春，
    藍竣國將此情告知趙恭輝，經趙恭輝轉告李垣儒，藍竣國、
    趙恭輝、李垣儒（下稱藍竣國等3 人）乃各自駕車一同前往
    恆春，然藍竣國等3 人抵達恆春後，因藍竣國電話聯繫李鴻
    榮無著，藍竣國等3 人遂先返回各自住處。同日（29日）凌
    晨4、5時許，藍竣國再次與李鴻榮取得電話聯繫，藍竣國仍
    以請李鴻榮提供毒品救急為由，與李鴻榮相約在高雄市鳳山
    區園茂路、園墘路交岔口附近之「華水亭汽車旅館」前方見
    面，藍竣國並旋將上開約見訊息以電話告知趙恭輝，李垣儒
    自趙恭輝處獲悉後，邀集趙恭輝、蘇鏡寬分別駕車前往現場
    埋伏。同日清晨5 時許，李鴻榮駕駛車牌號碼000-0000號黑
    色休旅車（下稱甲車），依約前往華水亭汽車旅館前方與藍
    竣國見面，李鴻榮將甲車暫停於路邊，改乘藍竣國所駕駛之
    車輛，在車內交付少許海洛因供藍竣國施用，藍竣國則駕車
    搭載李鴻榮在附近街道繞行，隨後將李鴻榮載返至甲車旁，
    藍竣國即駕車離開現場。
二、李鴻榮返回甲車，欲駕車離去時，李垣儒、蘇鏡寬、趙恭輝
    即共同基於私行拘禁、以強暴使人行無義務之事之犯意聯絡
    （李垣儒、蘇鏡寬、趙恭輝等3 人所涉共同私行拘禁犯行，
    均業經本院以109 年度重訴字第29號、第30號判決判處罪刑
    ，現上訴二審審理中），分別駕駛車號000-0000號黑色賓士
    自用小客車（下稱Ａ車）、車號000-0000號黑色日產自用小
    客車（下稱Ｂ車）、車號000-0000號白色豐田自用小客車（
    下稱Ｃ車）一擁而上予以攔堵，致李鴻榮於駕車閃躲間不慎
    自撞靜止停放在路旁之聯結車而停下，李垣儒旋即持鐵棍下
    車猛砸李鴻榮所駕駛之甲車（毀損部分業經撤回告訴）、蘇
    鏡寬持不具殺傷力之空氣槍脅迫李鴻榮，以此等施強暴、脅
    迫之方式致使李鴻榮心生畏怖而下車，並將李鴻榮強押坐上
    原本由李垣儒駕駛之Ａ車後座；趙恭輝則將原本駕駛之Ｃ車
    交予同車隨行前來之女友阮莉庭，由阮莉庭基於幫助私行拘
    禁之犯意接手駕駛該車並代為駛回（阮莉庭此部分幫助私行
    拘禁之犯行，業經本院判決確定），使趙恭輝得以放手轉而
    駕駛前開原本由李垣儒駕駛前來之Ａ車，與李垣儒、蘇鏡寬
    共同將李鴻榮強押載走而妨害其行動自由。
三、李垣儒、蘇鏡寬將李鴻榮強押上車後，隨即由趙恭輝將Ａ車
    駛往高雄市區，李垣儒、蘇鏡寬則在車內動手毆打李鴻榮（
    傷害部分未據告訴）並迫令其清償欠款，李鴻榮在此陷於意
    思不自由之狀況下，乃同意付給李垣儒新臺幣（下同）25萬
    元，並以李垣儒提供之行動電話致電其女友何怡萱，請求先
    以銀行APP 轉帳方式，代為墊付25萬元至不知情之張繡云借
    予李垣儒使用之中國信託商業銀行（下稱中信銀行）帳號
    000-000000000000000 號帳戶。然何怡萱受託後，因受限於
    單日轉帳金額上限而無法一次完成，乃前往位於高雄市○○
    區○○○路000號之臺灣銀行苓雅分行，先後於當日上午6時
    28分、29分、30分許，分三次自自動櫃員機提領6萬、6萬及
    3萬元（共15萬元）現金，並另將存款3萬元轉入上開指定之
    帳戶後，始見趙恭輝駕駛Ａ車搭載李垣儒、蘇鏡寬押解李鴻
    榮前來。嗣經何怡萱查見李鴻榮果真受制於李垣儒等3 人並
    困坐車內，乃將所領15萬元現金交予李垣儒，並坐上副駕駛
    座與李垣儒展開斡旋，而隨同上開數人繼續由趙恭輝駕駛在
    高雄市區內盤桓，迄何怡萱因擔心其男友李鴻榮之生命安全
    ，承諾於3月2日再墊付7 萬元以付清25萬元後，李垣儒方才
    指示趙恭輝折返上址銀行前，並釋放李鴻榮隨何怡萱下車。
    總計李鴻榮自前揭事發當日上午5 時許遭攔堵並強押上車，
    至同日上午因何怡萱於前述時間提領款項交付李垣儒並承諾
    付清餘款而獲得釋放下車為止，其行動自由遭剝奪之時間持
    續共達約1個多小時。
四、案經高雄市政府警察局鳳山分局（下稱鳳山分局）報告臺灣
    高雄地方檢察署檢察官偵查起訴及移送本院併案審理。
    理  由
壹、證據能力部分
    本判決所引用之傳聞證據，檢察官、被告藍竣國及辯護人於
    本院準備程序時，均表示同意有證據能力或不爭執證據能力
    （見本院109年度重訴字第29號卷「下稱重訴卷」㈠第129頁
    ），復均未於言詞辯論終結前聲明異議。本院審酌該等證據
    作成時情況，均無違法取證之瑕疵或顯不可信之情形，以之
    作為證據應屬適當，依刑事訴訟法第159條之5規定，應均有
    證據能力。
貳、認定犯罪事實之證據及理由
一、上開犯罪事實，業據被告於本院審理中自白不諱（見本院
    110年度重訴緝字第3號卷「下稱本院卷」第140 頁），復經
    證人即被害人李鴻榮於警詢、偵查及本院審理中證述歷歷（
    見警卷㈣第298頁至第305頁、偵卷㈠第251頁至第255頁、重
    訴卷㈠第356頁至第369頁），核與同案被告趙恭輝、李垣儒
    於偵查中陳稱：被告係為誘使李鴻榮出面，故假意以拿取（
    或交易）毒品為由，與李鴻榮相約見面，被告並立即將與李
    鴻榮約定見面之時間、地點通知趙恭輝，再由趙恭輝通知李
    垣儒等語相符（見偵卷㈠第15頁、第23頁）。又同案被告李
    垣儒、蘇鏡寬、趙恭輝如事實欄二、三所示，為向李鴻榮索
    討積欠李垣儒之款項，而共同前往上址予以攔堵、砸車、持
    械脅迫，將李鴻榮強押上車帶走而剝奪其行動自由，且使李
    鴻榮與何怡萱因心生畏懼，乃配合交付暨承諾付清前開款項
    而行無義務之事等節，復據證人即同案被告李垣儒、蘇鏡寬
    、趙恭輝於警詢、本院審理中供證在卷及證人何怡萱於警詢
    中證述明確（見警卷㈣第316頁至第321頁），並有證人張繡
    云、蘇立敏、阮莉庭於警詢中之證述可參（見警卷㈠第180
    頁至第184 頁、第199頁至第204頁、第251頁至第253頁）。
    此外，另有鳳山分局109年3月19日搜索、扣押筆錄、扣押物
    品目錄表、扣押物品收據證明書及扣押物照片（警卷㈡第35
    頁至第40頁）、內政部警政署刑事警察局109年5月18日刑鑑
    字第1090031792號鑑定書及鑑定照片（偵卷㈡第415頁至第
    417頁）、鳳山分局過埤派出所109年3月3日警員職務報告（
    警卷㈣第361 頁）、甲車輪框受損照片及估價單（警卷㈠第
    257頁、警卷㈡第152頁至第166頁）、高雄市政府警察局109
    年4月20日高市警刑鑑字第10932271000號鑑定書（警卷㈠第
    261頁至第263頁）、Ｂ車蒐證影像截圖（警卷㈠第281 頁至
    第293頁）、鳳山分局刑案勘察報告暨照片（警卷㈣第382頁
    至第421 頁）、李垣儒所持用門號0000000000號手機所傳訊
    息翻拍照片（警卷㈣第331頁）、杏和醫院109 年2月29日診
    斷證明書（警卷㈣第332 頁）、何怡萱手機通聯紀錄及匯款
    紀錄翻拍照片（警卷㈠第217頁至第219頁）、臺灣銀行自動
    櫃員機交易明細表（警卷㈠第221 頁）及張繡云前述中信銀
    行帳戶開戶資料（警卷㈢第280頁至第283頁）附卷可資佐證
    ，足認被告於本院審理中之自白與事實相符，堪予採信。
二、按刑法上之故意，依刑法第13條第1項、第2項規定，分為直
    接故意（或稱確定故意）與間接故意（或稱不確定故意）二
    種。前者係指行為人主觀上明知其行為將發生某種犯罪事實
    ，卻有使該犯罪事實發生之積極意圖而言。而後者，則指行
    為人並無使某種犯罪事實發生之積極意圖，但其主觀上已預
    見因其行為有可能發生該犯罪事實，惟縱使發生該犯罪事實
    ，亦不違背其本意而容許其發生之謂（最高法院109 年度台
    上字第4551號、109年度台上字第1030號判決意旨可資參照
    ）。復按刑法上所謂幫助犯，係以行為人對於他人決意實行
    之犯罪有認識，而基於幫助之意思，於正犯犯罪實行之前或
    進行中施以助力，使犯罪易於實行，但未參與實行犯罪之構
    成要件行為者而言；又幫助犯之故意，除需有認識其行為足
    以幫助他人實現故意不法構成要件之「幫助故意」外，尚需
    具備幫助他人實現該特定不法構成要件之「幫助既遂故意」
    ，惟行為人只要概略認識該特定犯罪之不法內涵即可，無庸
    過於瞭解正犯行為之細節或具體內容（最高法院110 年度台
    上字第3518號、第5100號判決意旨可供參酌）。
三、被告於本院審理中，自承本案係因趙恭輝告知李鴻榮與李垣
    儒間有債務糾紛，趙恭輝等人欲尋李鴻榮無著，其始受趙恭
    輝之託，欲設法找出李鴻榮（見本院卷第131至135頁）。參
    以被告係於凌晨深夜時分，對李鴻榮佯稱其毒癮發作，亟需
    施用毒品等語，誘騙李鴻榮應允與其見面，且於被告與李鴻
    榮先相約在恆春，嗣後又改約至華水亭汽車旅館見面之聯繫
    過程，被告始終未曾告知李鴻榮關於趙恭輝、李垣儒等人欲
    找李鴻榮乙事，更對李鴻榮刻意隱瞞趙恭輝、李垣儒有與其
    一同南下恆春及駕車前往華水亭汽車旅館前現場埋伏之事實
    ，是由前述被告代趙恭輝與李鴻榮相約見面之理由、時間及
    方式觀之，均與一般債權人與債務人正常談判或催討債務之
    情節迥異。再佐以被告於本院審理中供稱：當時在車上施用
    毒品後，我還有提醒李鴻榮說前面有兩台車（即趙恭輝及李
    垣儒之車輛），車上都有人，我們要不要離開等語（見本院
    卷第134頁至第135頁），足見其對於李垣儒因債務糾紛，可
    能以剝奪李鴻榮行動自由或使人行無義務之非法手段對李鴻
    榮有所不利之事實已預見其發生，然其仍以上述不實理由誘
    騙李鴻榮隻身赴會，並將該約見訊息通知趙恭輝轉知李垣儒
    等人，則李垣儒、趙恭輝等人以上述手段對李鴻榮暴力討債
    乙節，顯然不違反被告之本意。另衡諸被告與李鴻榮在華水
    亭汽車旅館前見面後，被告先駕車搭載李鴻榮在附近街道繞
    行，李垣儒、趙恭輝、蘇鏡寬則係在被告將李鴻榮載返甲車
    旁，李鴻榮駕駛甲車欲離去之密接時點，以車輛、人數優勢
    攔堵李鴻榮，對李鴻榮發動及實施事實欄二所示之妨害自由
    犯行；被告既明知李垣儒、趙恭輝已駕車在現場埋伏守候，
    且已預見李垣儒、趙恭輝可能對李鴻榮不利，卻於李鴻榮返
    回甲車後逕自駕車離開，對於李鴻榮之人身安全漠不關心，
    益見其容任李垣儒、趙恭輝、蘇鏡寬等人妨害自由犯罪結果
    發生之心態，其主觀上確有幫助李垣儒等人妨害自由之不確
    定故意，足堪認定。
四、公訴意旨雖認被告應與李垣儒、趙恭輝、蘇鏡寬等人構成私
    行拘禁、強制等罪之共同正犯（見本院卷第140 頁）；然被
    告為趙恭輝之朋友，與李垣儒於案發前則並不相識，此據被
    告與證人李垣儒陳明一致（見本院卷第133 頁、重訴卷㈠第
    375 頁）；又本案肇因於李垣儒與李鴻榮間之債務糾紛，被
    告與李鴻榮間並無仇怨，李垣儒本案犯罪是否成功，是否能
    順利向李鴻榮討得債務，均與被告無利害關係，難認被告係
    以自己犯罪之意思實施本案行為。再者，李垣儒、趙恭輝等
    人對李鴻榮、何怡萱實施事實欄二、三所示剝奪行動自由或
    強制之犯行時，被告均不在場，並未參與或實行私行拘禁罪
    及強制罪之構成要件行為；遍觀全卷，亦無被告於事前曾與
    趙恭輝、李垣儒、蘇鏡寬等人共同謀議事實欄二、三所示犯
    罪計畫或分工之積極事證。從而，被告應僅係受趙恭輝之託
    ，基於幫助趙恭輝、李垣儒等人妨害自由之犯意，以前述方
    式誘使李鴻榮出面，並將相關約見訊息告知趙恭輝，對趙恭
    輝、李垣儒、蘇鏡寬私行拘禁、強制之犯行施以助力，而為
    私行拘禁罪、強制罪構成要件以外之行為，依前說明，被告
    應成立私行拘禁罪、強制罪之幫助犯。公訴意旨認被告應成
    立共同正犯，尚屬誤會。
五、綜上所述，本案事證明確，被告如事實欄所載犯行至堪認定
    。
參、論罪科刑
一、論罪
  ㈠刑法第302 條之妨害自由罪，原包括私行拘禁及以其他非法
    方法剝奪人之行動自由而言，所謂非法方法，當包括強暴脅
    迫等情事在內，行為人於剝奪行動自由行為繼續中恐嚇被害
    人，自屬包含於剝奪被害人行動自由之同一意念之中，縱其
    所為，合於刑法第305 條恐嚇危害安全之情形，仍應視為剝
    奪行動自由之部分行為，不另論罪（最高法院74年台上字第
    3404號判例意旨可資參照）。本件李垣儒、蘇鏡寬、趙恭輝
    以持鐵棍砸車、持空氣槍脅迫之方式恫嚇李鴻榮，致李鴻榮
    心生畏懼而遭李垣儒等人強押坐上Ａ車，該恐嚇行為屬刑法
    第302條妨害自由罪之部分行為，不另論罪。
  ㈡核被告所為，係犯刑法第30條第1 項前段、第302條第1項之
    幫助私行拘禁罪及刑法第30條第1 項前段、第304條第1項之
    幫助強制使人行無義務之事罪。被告以一行為觸犯上開二罪
    名，並侵害被害人李鴻榮、何怡萱2 人之自由法益，為同種
    想像競合犯，應依刑法第55條之規定，從一情節較重之幫助
    私行拘禁罪論處。
  ㈢起訴意旨及併辦意旨雖認被告所為係犯刑法第347 條第1 項
    之擄人勒贖罪，然公訴檢察官於本院審理中，已更正起訴法
    條為刑法第302條第1項之私行拘禁罪、第304條第1項之強制
    罪及第305條之恐嚇罪（見本院卷第140頁），本院無庸再行
    變更起訴法條。至公訴意旨固指稱本件被告應成立私行拘禁
    罪等罪之共同正犯，但被告主觀上應僅有幫助妨害自由之不
    確定故意，且實施者乃私行拘禁罪、強制罪構成要件以外之
    行為，尚難論以共同正犯，業如前述，公訴意旨此部分所認
    ，尚有未恰。而共同正犯與幫助犯，僅係犯罪形態與得否減
    刑有所差異，其適用之基本法條及所犯罪名並無不同，亦毋
    須引用刑事訴訟法第300 條之規定變更起訴法條（最高法院
    108 年度台上字第3676號、102 年度台上字第1998號、101
    年度台上字第3805號判決意旨可供參酌）。
  ㈣移送併辦部分（臺灣高雄地方檢察署109年度偵字第18575號
    ），與檢察官起訴者為相同事實，本院自得併予審理。
二、刑之加重減輕
  ㈠被告前因施用毒品案件，經臺灣屏東地方法院（下稱屏東地
    院）以105年度審訴字第286號判決判處有期徒刑7月、4月確
    定（下稱甲案）；又因施用毒品案件，經屏東地院以105 年
    度審訴字第365 號判決處有期徒刑7月、4月確定（下稱乙案
    ），嗣甲、乙二案經屏東地院以105 年度聲字第1288號裁定
    定應執行有期徒刑1年6月確定，於108年3月20日縮短刑期假
    釋出監，於108 年4月2日縮刑期滿，未經撤銷假釋，視為執
    行完畢等情，有臺灣高等法院被告前案紀錄表在卷可稽；被
    告於前案有期徒刑執行完畢後5 年內，故意再犯本案有期徒
    刑以上之罪，為累犯。本院考量被告前案經判處罪刑並已執
    行完畢，未能知所警惕，於執行完畢後不到1 年即再犯本案
    ，足認其欠缺守法觀念，對於刑罰反應力薄弱，且衡酌其本
    案犯罪情節，並無依累犯規定加重最低本刑致生刑罰過苛或
    罪刑不相當之情事，應依刑法第47條第1 項之規定加重其刑
    。
  ㈡被告本案為幫助犯，其犯罪情節較正犯為輕，爰依刑法第30
    條第2 項之規定減輕其刑，並依法先加後減之。
三、量刑
    爰以行為人之責任為基礎，審酌被告知悉李垣儒及李鴻榮間
    存有財務糾紛，且已預見李垣儒等人可能以非法方式剝奪李
    鴻榮之行動自由，卻漠視李鴻榮之人身安全及自由法益，依
    趙恭輝之請託，設局將李鴻榮誘出，便利李垣儒等正犯對李
    鴻榮實施事實欄所載犯行，所為自值非難。惟念被告並未參
    與本案私行拘禁或強制之構成要件行為，參與程度及惡性均
    較其他正犯為輕，且於本院審理中終能坦認犯行；兼衡其有
    多次施用毒品、竊盜之前科（見卷附臺灣高等法院被告前案
    紀錄表；構成累犯部分不重複評價）、犯罪之動機、所生危
    害程度，及其於本院審理中所陳之智識程度、家庭生活狀況
    （見本院卷137頁至第138頁）等一切情狀，量處如主文所示
    之刑，並諭知易科罰金之折算標準。
據上論斷，應依刑事訴訟法第299 條第1項，刑法第30條、第302
條第1項、第304條第1項、第55條、第47條第1項、第41條第1 項
前段，刑法施行法第1 條之1 第1 項，判決如主文。
本案經檢察官趙期正提起公訴，檢察官高嘉惠到庭執行職務。
中    華    民    國  110    年    10    月    29    日
              刑事第二庭  審判長法  官  吳佳頴
                                法  官  陳盈吉
                                法  官  林裕凱
以上正本證明與原本無異。
中    華    民    國   110    年    10    月    29    日
                                書記官  王美玲
如不服本判決，應於收受判決後20日內向本院提出上訴書狀，並
應敘述具體理由。其未敘述上訴理由者，應於上訴期間屆滿後20
日內向本院補提理由書(均須按他造當事人之人數附繕本)「切勿
逕送上級法院」。
因疫情而遲誤不變期間，得向法院聲請回覆原狀。
附錄本案論罪法條：
中華民國刑法第302條第1項
私行拘禁或以其他非法方法，剝奪人之行動自由者，處5 年以下
有期徒刑、拘役或9 千元以下罰金。
 
中華民國刑法第304 條第1項
以強暴、脅迫使人行無義務之事或妨害人行使權利者，處3 年以
下有期徒刑、拘役或9 千元以下罰金。